臺灣高等法院臺南分院刑事判決
111年度上訴字第503號
上  訴  人  
即  被  告  莊宗育

選任辯護人  謝耿銘律師（法扶律師）  
上列上訴人因家暴公共危險等案件，不服臺灣雲林地方法院110
年度訴字第526號中華民國111年3月14日第一審判決（起訴案號
：臺灣雲林地方檢察署110年度偵緝字第228號），提起上訴，本
院判決如下：
    主  文
原判決關於民國110年1月10日之放火罪及定應執行刑部分均撤銷
。
莊宗育放火燒燬他人所有物，致生公共危險，處有期徒刑壹年陸
月。
    事  實
一、莊宗育與父親莊先發、弟弟莊承洋（均住2樓）、伯父莊先
    靈、伯母葉秀玲（住1樓）、堂兄莊昆祐（住3樓）住在雲林
    縣○○鄉○○路00號，其等間為家庭暴力防治法第3條第3款、第
    4款所定之家庭成員。
二、莊宗育明知以火點燃衣物可能會因延燒其他物品而致生公共
    危險，竟仍基於放火燒燬他人所有衣服之犯意，於民國110
    年1月10日22時40分至57分間某時點，在上開住處4樓鐵皮曬
    衣間，點火燃其伯父莊先靈所有之衣服，致火勢蔓延而使曬
　　衣間的浪板牆面受燒變色、木架及木質角材受燒碳化而有延
    燒整棟住宅及隔壁房屋之可能性，致生公共危險，莊宗育著
    手放火後隨即至附近友人家中，幸因同住之莊昆祐、莊承洋
    即時發現，連忙滅火並通知消防隊到場處理。
三、案經雲林縣警察局斗六分局報請檢察官偵查起訴。
　　理  由
一、被告所為如起訴書犯罪事實一㈡、㈢部分，原審判決後（判處
    有期徒刑7月、2年6月），經被告提起上訴旋又撤回上訴（
    見本院卷第109頁），故此部分業已確定，已非本院審理範
    圍，先予說明。
二、被告於上開時間在其住處4樓鐵皮屋燒燬其伯父的舊衣服致
    生公共危險之事實，業據其於本院審理時坦承不諱（見本院
    卷第198頁、第240頁），另稱：其放火後就前往附近的友人
    住處等語（見本院卷第103-104頁、第198頁、第240頁），
    復有下列證據可以佐證：
　㈠系爭住處的4樓鐵皮曬衣間於110年1月10日22時57分許發生火
    災，莊昆祐、莊承洋即時發現並加以滅火，其後莊承洋發現
    被告不在家裡乃打電話要求被告儘速返家之情，分據證人莊
    昆祐、莊承洋、莊先靈於警詢之證述明確，並有雲林縣消防
    局110年2月9日函暨檢附之火災原因調查鑑定書、現場蒐證
    照片5張在卷可參（見警卷第47-80頁、第25-27頁）。
　㈡依火災原因調查鑑定書所載，起火處附近並未發現存放自燃
    之化學物品，也未發現有自燃物品燃燒殘存之痕跡或短路熔
    痕、異樣，勘查結果未發現菸蒂殘留、未檢出易燃液體成分
    ，起火處附近受燒毀之木架、木質角材等可燃物，皆為非自
    燃性材質，如無火源實難造成起火燃燒，於排除現場其他可
    能之原因後，綜合現場勘察、現場燃燒後狀況、現場燒損情
    形、火流延燒方向、火災報案電話內容及關係人所述，以縱
    火而致引起火災之可能性最大，有上開火災原因調查鑑定書
    可參（見警卷第48-53頁）。而上開住處，為俗稱3樓半透天
    厝，起火處在4樓鐵皮曬衣間，左右側各有2層樓及1層樓建
    築物，有照片可參（見警卷第73頁），火災後並未發現前後
    門、窗戶被毀損或家中遭入侵情事，業據證人莊昆祐、莊承
    洋供述在卷（見原審卷第121頁、第134頁、第139頁），據
    此，顯非遭外人由1樓入內或由隔壁跳至4樓而縱火，可排除
    外人縱火。
　㈢上開住處，共有6人居住，發現火災者係證人莊昆祐，其要上
    廁所時，看到往4樓的樓梯間有火光，上去查看後，才知道
    發生火災，隨即至2樓呼叫證人莊承洋前往滅火，火滅後，
    發覺被告不在家，後由證人莊承洋聯絡才返家等情，為證人
    莊昆祐、莊承洋於原審審理時證述明確。證人莊昆祐發現火
    災後，呼叫證人莊承洋一同滅火，避免火勢延燒，並且報案
    ，由警方及消防局介入調查火災發生原因，兩人積極舉動應
    係因擔憂全家人之生命、財產及防止損害的擴大，自不可能
    為縱火之人，又當時莊先靈夫妻在睡覺，經女兒打電話通知
    才知火災（見警卷第66頁）、莊先發有小中風，亦無縱火之
    可能性，當時家中僅有被告不在，可見被告所述其縱火後立
    即前往友人住處之情，確屬有據。　　
　㈣證人莊昆祐於消防局接受談話時及警詢時證稱：是被告縱火
    的，被告常常會有縱火行為，且他之前也有因縱火遭到警方
    單位移送，全家只有他有縱火的行為等語（見警卷第2-3頁
    、第61-63頁），證人莊承洋亦證稱：之前縱火的案件，被
    告有說過火不是他放的，但是又說監視器有拍到他穿我的衣
    服走過去等語（見警卷第65頁）。證人莊承洋、莊昆祐與被
    告分別為兄弟、堂兄弟關係，被告與證人莊昆祐間並無怨隙
    ，為其等供陳在卷，證人莊承洋與被告平日均有互動，證人
    莊承洋、莊昆祐應無誣陷被告之動機，證人莊昆祐指證被告
    放火、證人莊承洋指證被告穿著其衣服出現在另案火場現場
    ，應非出於誣指。
　㈤被告之品格證據，倘若與其犯罪事實具有關聯性，在證據
    法上則可容許檢察官提出供為證明被告犯罪之動機、機會、
    意圖、預備、計畫、認識、同一性、無錯誤或意外等事項之
    用。經查，被告已於109年12月24日凌晨4時11分許，前往雲
    林縣○○鄉○○路00○00號房屋旁以衛生紙點菸抽而燒燬他人天
    花板等物等情，有臺灣雲林地方檢察署110年度偵字第85號
    起訴書、被告前案紀錄表可參，又於110年1月20日凌晨0時3
    8分許放火燒燬住雲林縣斗六市○○廟之物品，另於同日凌晨1
    時6分許前往雲林縣斗六市放火燃燒陳彥彰的住宅，而分別
    遭判刑有期徒刑7月、2年6月確定之情（即已判決確定之起
    訴書犯罪事實一㈡、㈢部分），則被告密集涉及火災案件，犯
    罪手法雷同，自可以此一品格證據，作為認定被告涉犯本罪
    之佐證。
  ㈥刑法第175條第1項之放火行為，行為人除須具備放火燒燬他
    人所有物之犯罪故意外，尚須「致生公共危險」，即學理
    上所稱具體危險犯，其放火燃燒之情形，依一般社會通念，
    須有延燒至目的物以外之其他他人所有物之具體危險存在，
    惟不以實際上已發生此項延燒之事實為必要，衹須有發生實
    害之蓋然性為已足。此項蓋然性之有無，應由事實審法院基
    於經驗法則，而為客觀之判斷（最高法院88年度台上字第32
    81號判決意旨參照）。申言之，就個案中是否構成「致生公
    共危險」之要件，應綜合具體情況判斷之，衡諸刑法公共危
    險罪章第173條至第175條各罪之立法意旨，均係因考量祝融
    無情，一旦行為人任意燒燬物品，常因無法控制火勢，導致
    火勢蔓延，對於不特定多數人之生命、身體、財產可能產生
    重大損害，其行為本質具有高度風險，故立法者或以抽象危
    險犯，或以具體危險犯之立法方式，加以規制，以維護公共
    安全。從而，刑法第175條所稱之公共危險，判斷之主要重
    點應在於行為人所引發之火勢有無事實上之延燒可能性，有
    無導致其他不特定多數人之生命、身體、財產受損之危險性
    。查被告點火燃燒其伯父所有舊衣服之現場，尚有木架、木
    質床架、床頭櫃等易燃物品（見警卷第73-79頁），又依證
    人莊昆祐於消防局的談話筆錄稱：我發現4樓曬衣間旁的廢
    棄傢俱起火燃燒，火焰高度大概比一個人還高一些，我下去
    3樓拿水桶再上來時，火焰已經燒到屋頂了等語（見警卷第6
    1頁的談話筆錄），可見被告點火燃燒舊衣服後，火勢甚猛
    ，且延燒到鐵皮屋的浪板牆面及其他廢棄木質傢具等物，倘
    未經莊昆祐、莊承洋即時發現及滅火，確有造成火勢擴大延
    燒其他物品或整棟住宅甚或延燒到隔壁房屋的高度可能性，
    故被告的行為確已致生公共危險，應堪認定。
　㈦綜合上情，被告住處4樓曬衣間，並無遭外人住侵之情形，與
    被告同住之家人亦無放火的可能，反於被告離開家後不久，
    即被發現火勢，復參酌被告於本院自白及及上開品格證據各
    情，自足認被告有放火燒燬其伯父的舊衣服，且此火勢亦致
    生公共危險之事實無誤。
　㈧綜上所述，本案事證明確，被告上開犯行，可以認定，應依
    法論科。
三、論罪部分：
  ㈠按所謂家庭暴力，指家庭成員間實施身體或精神上不法侵害
    之行為；又所謂家庭暴力罪，係指家庭成員間故意實施家庭
    暴力行為而成立其他法律所規定之犯罪，家庭暴力防治法第
    2條第1、2款分別定有明文。查被告與父親莊先發、弟弟莊
    承洋、伯父莊先靈、伯母葉秀玲、堂兄莊昆祐居住在雲林縣
    ○○鄉○○路00號，其等間為家庭暴力防治法第3條第3款、第4
    款所定之家庭成員，犯罪事實一所載被告之放火行為，已屬
    家庭成員間實施精神上不法侵害之行為，而屬家庭暴力防治
    法第2條第2款所稱之家庭暴力罪，惟本罪並無刑罰之規定，
    自應回歸適用刑法相關規定；故核被告所為，係犯刑法第17
    5條第1項之放火燒燬他人所有物，致生公共危險罪。
　㈡公訴意旨雖認被告所為涉犯刑法第173條第3項第1項之放火燒
    燬現供人使用之住宅未遂罪。惟按刑法上之放火罪，以行為
    人本於放火燒燬特定物之故意而實施放火之行為，為其成立
    要件；因其所欲燒燬之標的物（客體）之不同，而異其處罰
    之罪名，是以，行為人所擬燒燬之客體為何、其主觀上有無
    燒燬該特定物之故意，均屬放火罪犯罪構成要件之重要內容
    事實；準此，刑法第173條之放火罪，須行為人對於目的物
    即現供人使用住宅有燒燬之故意，亦即其於放火為有使目的
    物燒燬一事所有認識，進而決意放火，始足當之（最高法院
    90年度台上字第7492號判決意旨參照），經查：被告與其同
    住家人或親屬平時相處並無不愉快之情形，業據證人莊昆祐
    、莊承洋證述明確（見原審卷第134-135頁、第147頁），
　　而被告亦居住其內，若放火燒屋，亦將失去住所，自陷於困
    境，是其顯無放火該住宅之之動機及理由；再者，若其有此
    意思，自可逕在其2樓房內引燃汽油等易燃火種即可輕易達
    成，實不必到頂樓鐵皮屋以燒衣服之方式為之，復就遭燒燬
    之物觀之，本案建築物未燒燬，僅有頂樓部分浪板牆面受燒
    變色及木架及布質碳化等情，可知被告僅點燃衣服，無多處
    點火，其亦未引燃建築物結構之全部或一部，綜合上情，堪
    認其主觀上僅有放火燃燒其伯父舊衣物之意而無放火燒燬現
    供人使用之住宅的故意；又被告已否認有燒燬住宅之意思，
    且檢察官復不能舉證證明其係出於放火燒燬現供人使用之住
    宅的確定或不確定犯意，依罪疑唯輕原則，自應認定被告所
    為係犯刑法第175條第1項之罪，公訴人所引應適用之法條，
    容有未洽，惟二者社會基本事實相同，經本院告知其涉犯刑
    法第175條第1項罪名，無礙被告之防禦權，爰變更起訴法條
    ；又刑法第175條第1項之罪已同時包含毀損性質，故一個放
    火之行為，不另成立刑法第354條毀損罪，併予指明。
  ㈢原審囑託嘉義長庚紀念醫院鑑定被告於犯罪時之精神狀態，
    鑑定意旨略以：被告屬邊緣性智能程度（即智力介於正常與
    智障者之間），長期有飲酒史，於109年7月11日發生嚴重車
    禍，有腦出血及昏迷，但未接受手術，青春期曾有竊盜機車
    之非行，成年後陸續有傷害、酒駕、偽造文書等相關行為，
    且因開庭未到而遭通緝，行為模式具反社會型人格傾向，會
    談則態度冷靜，面帶笑容，顯得輕鬆，回答內容有時與卷內
    資訊不符。其於案發後皆會先否認犯案，有充足證據時才承
    認錯誤，本案燒燬自家頂樓之行為，若實為其所為，因其否
    認涉案，且否認當日案發前曾飲酒，表示當日頭腦清醒，筆
    錄中證人亦表示其當日精神正常，故無證據顯示其有辨識行
    為違法或其依辨識而行為之能力顯著減低之情形，有該院精
    神鑑定報告書在卷可憑（見原審卷第265-273頁）。而精神
    科專科醫師於鑑定前，業已詳閱本案之相關資料，對被告犯
    罪過程充分瞭解，且綜合由心理師進行心理衡鑑、與被告進
    行鑑定會談，始完成精神鑑定，該鑑定過程嚴謹且有精神醫
    學之依據，應具有高度可信性。參以被告於犯罪後於偵查、
    審判過程中所為供述之情狀，及上開鑑定結果，本院認被告
    行為時，未達因精神障礙或其他心智缺陷，致不能辨識其行
    為違法或欠缺依其辨識而行為之能力，或因上開之原因，致
    其辨識行為違法或依其辨識而行為之能力，顯著減低之程度
    。
四、撤銷改判的理由：
　㈠原審以被告此部分罪證明確，予以論科，固非無見，惟查，
    被告此部分的行為僅成立刑法第175條第1項之放火罪，原審
    論以刑法第174條第3項、第1項之罪名，尚有未合，被告提
    起上訴指摘原審適用法則不當，為有理由，則原判決自屬無
    可維持，應由本院予以撤銷改判，定應執行刑部分，亦失其
    依據，應併予撤銷之。
　㈡茲審酌被告所為上開放火行為，足以對他人之生命身體及財
    產造成嚴重危害，對於社會公共安全已有相當危害，雖未釀
    成重大災禍，惟火勢無情，如引燃大火將波及他處，影響公
    共安全甚鉅，其家人另於樓梯間安裝可上鎖之門，顯然對被
    告充滿不信任，其家人住宅安寧頓時受到侵害，情節非輕；
    兼衡被告於本案犯行之前即有放火前科，有其前案紀錄表可
    稽、其犯罪手法、自陳國中畢業之教育程度，原本在醬油工
    廠工作，未婚之家庭及生活狀況及其於原審雖否認犯行，雖
    然此為其防禦權之行使，不宜過度評價，何況於本院審理時
    已坦承犯罪，尚有悔意等一切情狀，量處如主文第2項所示
    之刑。
據上論結，應依刑事訴訟法第369條第1項前段、第300條、第299
條第1項前段，判決如主文。
本案經檢察官莊珂惠提起公訴，檢察官黃朝貴到庭執行職務。
中　　華　　民　　國　　111 　年　　6 　　月　　30　　日
                  刑事第七庭    審判長法  官　吳勇輝
                                      法  官　吳錦佳
                                      法　官　黃國永
以上正本證明與原本無異。
如不服本判決應於收受送達後20日內向本院提出上訴書狀，其未
敘述上訴理由者，並得於提起上訴後20日內向本院補提理由書（
均須按他造當事人之人數附繕本）「切勿逕送上級法院」。
　　　　　                            書記官　葉宥鈞
中　　華　　民　　國　　111 　年　　6 　　月　　30　　日
附錄本案論罪科刑法條：
中華民國刑法第175條
放火燒燬前二條以外之他人所有物，致生公共危險者，處1年以
上7年以下有期徒刑。
放火燒燬前二條以外之自己所有物，致生公共危險者，處3年以
下有期徒刑。
失火燒燬前二條以外之物，致生公共危險者，處拘役或9千元以
下罰金。